臺灣基隆地方法院民事判決　　　　　　96年度基簡字第1001號
原　　　告　丙○○
　　　　　　乙○○
被　　　告　甲○○
上列當事人間確認本票債權不存在事件，本院於民國96年11月29
日言詞辯論終結，判決如下：
    主  文
確認被告持有原告共同簽發如附表所示之本票，對原告丙○○之
本票債權不存在，對原告乙○○就金額超過新臺幣壹萬元部分之
本票債權不存在。
訴訟費用新臺幣壹仟元由被告負擔。
    事實及理由
一、按訴狀送達後，原告不得將原訴變更或追加他訴，但擴張或
    減縮應受判決事項之聲明者，不在此限，民事訴訟法第 255
    條第1項第2款定有明文。原告乙○○起訴請求確認被告持有
    原告簽發如附表所示票面金額新臺幣（下同） 8萬元本票（
    下稱系爭本票）之本票債權不存在，之後縮減為請求確認系
    爭本票 7萬元部分之本票債權不存在，合於首開規定，先予
    敘明。
二、原告起訴主張：系爭本票業經被告聲請本院以96年度票字第
    714 號裁定准為強制執行，然系爭本票是原告乙○○在其母
    親即原告丙○○不知情下，以自己及丙○○之名義，共同簽
    發票面金額為空白之本票，並交付被告做為原告乙○○向被
    告借款 1萬元之擔保，故系爭本票並非原告丙○○所簽發，
    且被告對原告乙○○之債權應僅有 1萬元，為此依非訟事件
    法第195條規定，訴請確認如主文第1項所示。
三、被告抗辯：系爭本票是原告乙○○向其借款 8萬元所交付，
    當時系爭本票上發票人「丙○○」之簽名、指印及票面金額
    均已填載完成，原告乙○○表示該簽名及指印係原告丙○○
    本人所為，被告始確信系爭本票是原告 2人共同簽發而收受
    等語，並聲明請求判決駁回原告之訴。
四、經查，原告乙○○因向被告借款，而簽發系爭本票交付被告
    之事實，為兩造所不爭執，並有系爭本票影本在卷可稽，堪
    信此部分事實為真正。至於原告丙○○主張系爭本票上「丙
    ○○」之簽名、指印非其本人所為，亦未授權他人為之，及
    原告乙○○主張其僅向被告借款 1萬元，且交付系爭本票時
    票面金額為空白等情，則為被告所否認，因此本件所應審究
    的是：(一)系爭本票上「丙○○」之簽名、指印是否為真正？
    (二)原告乙○○交付系爭本票予被告時有無記載票面金額而為
    無效票據？(三)原告乙○○為原因關係之抗辯能否成立？即被
    告執有系爭本票是否有借款 8萬元之基礎原因關係存在？分
    述如下：
  (一)系爭本票上「丙○○」之簽名、指印是否為真正？
  1.按民事訴訟法第 358條關於私文書經本人或其代理人簽名、
    畫押、蓋章或按指印者，推定為真正之規定，須其簽名、畫
    押、蓋章或按指印係本人或其代理人為之，在當事人間已無
    爭執或經舉證人證明者，始得適用（最高院28年度上字第10
    號判例意旨參照）。故如票載發票人以系爭本票非本人所簽
    名，自應由本票執有人就本票上發票人簽名之真正，負舉證
    責任。
  2.原告丙○○主張系爭本票上「丙○○」之簽名、指印非其本
    人所為，依前揭舉責任分配法則，自應由執票人即被告就該
    簽名、指印之真正，負舉證責任。被告雖以系爭本票上「丙
    ○○」之簽名，與原告丙○○於本件起訴狀上之簽名極為相
    似云云，然原告乙○○陳稱系爭本票上「丙○○」之簽名、
    指印是其在未經母親丙○○同意下所為，且因原告丙○○不
    識字，故起訴狀上「丙○○」之簽名亦由原告乙○○代簽等
    語，且本件起訴狀上「乙○○」、「丙○○」之簽名，與系
    爭本票發票人「乙○○」、「丙○○」之簽名，經本院以肉
    眼比對辨識結果，4 枚署名之筆畫順序、筆勢、字型極為相
    似，應係出自同一人所為，況被告自承原告乙○○交付系爭
    本票時，其上已有「丙○○」之簽名、指印，被告既非親自
    看見原告丙○○簽名，亦未提出其他證據證明系爭本票上「
    丙○○」之簽名、指印部分確為原告丙○○親自所為或授權
    他人為之，自堪信原告丙○○之主張為真實，原告丙○○並
    未簽發系爭本票，堪以認定。
  (二)原告乙○○交付系爭本票予被告時有無記載票面金額而為無
    效票據？
  1.按當事人主張有利於己之事實者，就其事實有舉證之責任，
    民事訴訟法第 277條前段定有明文。次按「私文書經本人或
    其代理人簽名、蓋章或按指印或有法院或公證人之認證者，
    推定為真正。」，同法第358條第1項亦有明文。又在票據上
    簽名者，依票上所載文義負責，為票據法第5條第1項所明定
    。是依前開規定，票據上發票人欄之簽名如為真正，即應推
    定該票據亦屬真正，即得據以判斷該票據係為發票人作成，
    倘主張票據上發票日期、票面金額、到期日等事項係被偽填
    時，則此偽填發票日期、票面金額、到期日等事項之事實，
    依舉證責任分配之原則，應由主張者負舉證責任。
  2.查系爭本票上發票人「乙○○」之簽名係由原告乙○○所親
    簽，為原告乙○○所不爭執，依上開說明，應推定系爭本票
    關於原告乙○○部分係屬真正。原告乙○○雖主張其簽發系
    爭本票交付被告時，並未填載票面金額，然其對此有利之事
    實並未舉證以實其說，原告乙○○上開主張，洵不足採，應
    認系爭本票為原告乙○○所簽發已記載票面金額之有效票據
    。
  (三)原告乙○○為原因關係之抗辯能否成立？即被告執有系爭本
    票是否有借款8萬元之基礎原因關係存在？
  1.按票據為無因證券，執票人就其取得支票之原因固不負舉證
    責任，惟依票據法第13條「票據債務人不得以自己與發票人
    或執票人之前手間所存抗辯之事由對抗執票人。」之規定，
    票據債務人僅不得以自己與發票人或執票人之前手間所存抗
    辯之事由對抗執票人，若以其自己與執票人間所存抗辯之事
    由資為對抗，則非法所不許。
  2.被告主張系爭本票係原告乙○○向其借款 8萬元時所交付，
    原告乙○○抗辯其僅向被告借款 1萬元，原告乙○○與被告
    既為系爭本票之直接前後手，揆諸上開說明，兩造間有直接
    抗辯事由存在，被告自應就其有將借款 8萬元交付原告乙○
    ○之事實負舉證責任。被告既未能舉證證明其確有交付 8萬
    元與原告乙○○，其就系爭本票金額超過 1萬元部分，與原
    告乙○○並無消費借貸之法律關係存在，則原告乙○○以基
    礎原因關係不存在事由對抗被告，即有理由。
五、綜上所述，被告執有之系爭本票，並非原告丙○○所簽發，
    原告丙○○自無須依系爭本票上所載文義負責，而系爭本票
    雖為原告乙○○所簽發，但其與被告間就金額超過 1萬元部
    分並無消費借貸之法律關係存在，從而，原告請求確認系爭
    本票，對原告丙○○之本票債權不存在，對原告乙○○就金
    額超過 1萬元部分之本票債權不存在，為有理由，應予准許
    。
六、本件訴訟費用即第1審裁判費1,000元，由被告負擔。
七、結論：本件原告之訴為有理由，依民事訴訟法第78條、第87
    條第1項，判決如主文。
中　　華　　民　　國　　96　　年　　12　　月 　13 　　日
                  基隆簡易庭法　官　陳湘琳
以上正本係照原本作成。
對於本件判決如有不服，應於收受送達後20日內向本院提出上訴
書狀，上訴於本院合議庭，並按他造當事人之人數附具繕本。
中　　華　　民　　國　　96　　年　　12　　月　　13　　日
                            書記官　王佩珠
┌──────┬─────┬─────┬─────┬─────┐
│發  票  日  │票面金額：│到  期  日│利息起算日│ 票據號碼 │
│            │新臺幣    │          │          │          │
├──────┼─────┼─────┼─────┼─────┤
│ 96年9月4日 │捌萬元    │未  記  載│96年9月4日│ TH0000000│
└──────┴─────┴─────┴─────┴─────┘
